【裁判字號】    96,訴,420
【裁判日期】    970731
【裁判案由】    所有權移轉登記等
【裁判全文】
臺灣士林地方法院民事判決               96年度訴字第420號
原      告  丁○○○
                        號
訴訟代理人  陳淑真律師
被      告  丙○○
訴訟代理人  陳國雄律師
複代理人    劉宏邈律師
複代理人    邱南嫣律師
複代理人    乙○○
上列當事人間所有權移轉登記等事件，本院於民國97年7 月8 日
言詞辯論終結，判決如下：
    主  文
被告應將坐落臺北縣八里鄉○○○段○道坑口小段七五六地號土
地所有權權利範圍十萬分之三０五六移轉登記予原告。
被告應給付原告新臺幣壹佰伍拾萬肆仟陸佰伍拾元，及自民國九
十六年四月二十六日起至清償日止，按週年利率百分之五計算之
利息。
原告其餘之訴駁回。
訴訟費用由被告負擔新臺幣壹萬元，由原告負擔新臺幣貳仟肆佰
捌拾肆元。
    事  實  及  理  由
一、原告起訴主張：緣因原告有通行連絡對外道路之需要，而於
    民國81年4 月13日與被告簽訂不動產買賣契約書（下稱為系
    爭買賣契約），約定坐落臺北縣八里鄉○○○段○道坑口小
    段748-5 、756 、759 地號內由被告所分管之土地（下稱為
    系爭土地），依現有道路拓寬為12公尺寬、約80公尺長，依
    丈量後所使用總面積，由原告承買2/3 ，被告負擔1/ 3，買
    賣總價款為新臺幣（下同）580 萬元，以每坪3 萬元計算，
    面積為193.33坪。嗣原告已依約支付全部買賣價款予被告，
    被告於原告交付尾款後，亦已依約交付土地使用權同意書予
    原告。嗣土地法第30條有關私有農地所有權之移轉，已於89
    年1 月26日廢止；系爭土地已可辦理移轉過戶登記，原告乃
    依系爭買賣契約之約定，請求被告將系爭土地移轉登記予原
    告，然被告迄未辦理，更將系爭748-5 地號土地出售予其子
    黃秀明，此顯係可歸責於被告之事由，致無法將該筆土地移
    轉登記予原告而給付不能。又依系爭買賣契約之約定，於系
    爭土地所開闢拓寬之道路實際測量結果，並未使用系爭759
    地號土地，且於系爭748- 5地號土地上道路使用如附圖所示
    甲部分面積為225 平方公尺，於系爭756 地號土地使用如附
    圖所示丙部分面積為555 平方公尺、及如附圖戊部分面積為
    155 平方公尺。則原告除得依系爭買賣契約之約定，請求被
    告將系爭756 地號土地上道路使用面積之2/3 即470 平方公
    尺，換算土地所有權應有部分為388/10000 移轉登記予原告
    外，並得依民法第226 條之規定，請求被告就系爭748-5 地
    號土地上道路面積2/3 部分，給付以每坪3 萬元計算之損害
    賠償。惟因原告於系爭土地上道路使用面積合計為194. 6坪
    （即643.3 平方公尺），已超過約定之193.33坪，故扣除超
    過部分之1.27坪後，被告所應給付之損害賠償金額應為150
    萬4650元。至於系爭買賣契約實際出資之訴外人甲○○雖曾
    因原買賣道路長度不足，而另與被告於82年12月31日簽訂協
    議書（下稱為系爭協議），並為土地交換之約定，然原告並
    非系爭協議之當事人，其協議之標的與系爭買賣契約亦不相
    同，原告自不受該協議之拘束。且原告於系爭土地開闢道路
    時，並未毀損原告之住宅。是被告抗辯：原告應履行交換土
    地之協議，並給付損害賠償而主張同時履行抗辯及抵銷云云
    ，顯屬無據等語；並聲明：（一）被告應將坐落系爭756 地
    號土地所有權之權利範圍388/10000 移轉登記予原告。（二
    ）被告應給付原告150 萬4650元，及自起訴狀繕本送達翌日
    起至清償日止，按週年利率5 ％計算之利息。
二、被告則以：系爭買賣契約第6 條第2 項固有「本土地現時無
    法辦理過戶登記，雙方同意俟可辦理時再行辦理」之約定。
    然因系爭土地地目為田，其無法移轉登記之情形尚未除去，
    原告自不得對被告為移轉登記之請求。又系爭買賣契約雖係
    以原告名義簽訂，然事實上之買受人及實際出資者乃訴外人
    甲○○，並作為開闢道路通行至其所有土地之用。且被告與
    訴外人甲○○復已簽訂系爭協議約定：「一、乙方（即被告
    ）所有八里鄉○○○段○道坑口小段748-5 、756 、759 地
    號土地於民國81年4 月13日出售193.33坪給甲方（即甲○○
    ）作通路使用（每坪3 萬元，總價580 萬元正）如道路開闢
    後超過該193. 33 坪者，其超過部分甲方應以其所有長道坑
    口小段1842-3地號（下稱為系爭1842-3地號土地）分割對等
    金額之土地與乙方交換。... 」等語。現甲○○開闢之道路
    業已逾193.33坪，自應依上開約定辦理土地交換，且有先為
    給付之義務。又系爭1842-3地號土地非原告或訴外人甲○○
    所有，致有給付不能之情事，則被告應得依民法第226 條之
    規定請求原告給付損害賠償7791元，並據以與原告之請求為
    同時履行抗辯。另依系爭買賣契約之約定，原告拓寬道路不
    得損害被告之住宅。然原告竟蓄意損毀被告供住居使用之房
    舍，致被告受有房屋修繕費用183 萬300 元之損害。為此，
    原告自應依民法第184 條第1 項前段規定，負損害賠償責任
    ；被告亦得據此為抵銷及同時履行抗辯等語，茲為抗辯；並
    聲明：原告之訴駁回。
三、經查，兩造係於81年4 月13日簽訂系爭買賣契約，約定系爭
    748-5 、756 、759 地號土地內被告所分管之土地依現有道
    路拓寬12公尺寬長約80公尺，依丈量後所使用總面積原告承
    買2/3 、被告負擔1/3 ，每坪3 萬元計算，買賣總價款為58
    0 萬元；並於系爭買賣契約第6 條第2 點約定：「本土地現
    時無法辦理過戶登記，雙方同意俟可辦理時再行辦理。...
    」；該買賣係由訴外人甲○○實際出資，惟以原告之名義簽
    訂買賣契約，並由訴外人李蔡照美簽發面額合計為580 萬元
    之支票給付買賣價款完畢。又訴外人黃秀明目前為系爭748-
    5 地號土地之登記所有權人，權利範圍為全部；被告與訴外
    人黃天德則為系爭756 、759 地號土地之所有權人，所有權
    權利範圍各為1/2 ；而系爭1842-3地號土地之共有人為李蔡
    照美及蔡鶴齡，權利範圍各為1/2 。另訴外人甲○○與被告
    曾於82年12月31日簽訂系爭協議，並於第1 條約定：「被告
    所有八里鄉○○○段○道坑口小段748-5 、756 、759 地號
    土地於民國81年4 月13日出售193.33坪給甲○○作通路使用
    （每坪3 萬元，總價580 萬元）如道路開闢後超過該193.33
    坪者，其超過部分，甲○○應以其所有長道坑口小段1842-3
    地號分割對等金額之土地與被告交換。... 」各節，已為兩
    造所不爭執（見本院97年7 月8 日言詞辯論筆錄），並有系
    爭買賣契約書影本、系爭協議書影本及土地登記謄本等件附
    卷可稽。又系爭土地現場道路經本院會同兩造指界而由地政
    人員測繪結果，應如附圖所示，即於系爭748-5 地號土地甲
    部分道路使用面積為0.0255公頃、系爭756 地號土地丙部分
    使用0.0555公頃、戊部分使用0.0155公頃乙節，亦有本院96
    年7 月16日勘驗測量筆錄及臺北縣淡水地政事務所96年8 月
    22日北縣淡地測字第0960010258函檢送之土地複丈成果圖（
    下稱為系爭土地複丈成果圖）存卷為據；均堪信為真實。且
    本件經於97年7 月8 日言詞辯論期日協商兩造確認爭點為：
    1.原告請求被告應移轉系爭756 地號土地所有權權利範圍38
      8/10000予原告，有無理由？
    2.原告主張因系爭748-5 地號土地如附圖所示甲部分面積之
      2/3 ，已移轉予訴外人黃秀明致無法辦理移轉登記，而請
      求被告賠償150萬4,650 元，有無理由？
    3.被告主張原告依系爭協議第1 條之規定，有與被告交換土
      地之義務，並應先給付；惟因給付不能，應給付損害賠償
      7791元，於給付前得拒絕依系爭買賣契約履行；並為同時
      履行抗辯，有無理由？
    4.被告以修繕因拓寬道路受損房屋之費用183 萬300 元為由
      ，主張與原告之損害賠償請求相互抵銷及同時履行抗辯，
      有無理由？
    以下茲論述之。
  (一)經查，兩造所簽訂系爭買賣契約既約定由原告承買系爭土地
    內被告分管之土地依現有道路拓寬12公尺寬長約80公尺，依
    丈量後所使用總面積之2/3 ，已如前述；則原告所得請求之
    買賣標的，自應以上開約定範圍為限。是經本院會同兩造至
    前場查勘測繪系爭土地上現有拓寬後道路結果，於系爭748-
    5 地號土地如附圖所示甲部分道路使用面積為255 平方公尺
    ，於系爭75 6地號土地如附圖所示丙部分使用面積為555 平
    方公尺、戊部分使用面積為155 平方公尺各節，固如前述。
    然其中道路拓寬12公尺、長80公尺之範圍，則僅包括坐落於
    748-5 地號之甲部分使用面積748-5 平方公尺及坐落756 地
    號之丙部分使用面積0.0555公頃，尚不包括戊部分使用面積
    0.0155公頃在內之事實，有系爭土地複丈成果圖足稽。則原
    告依系爭買賣契約所得主張者，自應以如附圖所示甲、丙部
    分面積之2/3 為限。至於由訴外人甲○○及被告所簽訂系爭
    協議，雖有系爭土地出售面積為193.33坪，以及道路開闢範
    圍超出193.33坪應辦理土地交換之約定各節，有系爭協議書
    在卷為憑。然原告既非該協議之當事人，自不得據該協議為
    權利之主張及請求至明。從而，原告主張依系爭買賣契約之
    法律關係，於請求被告應移轉系爭756 、748-5 地號土地上
    如附圖所示甲、丙部分道路使用面積即0.081 公頃（換算為
    245.025 坪）之2/3 土地予原告，於法固非無據；超逾部分
    自不應准許。
  (二)次查，被告雖抗辯：系爭土地複丈成果圖所示之現場道路位
    置及面積，與系爭買賣契約之附件所示不符，足認該複丈成
    果圖所繪示者，並非原告依系爭買賣契約所承買之土地，原
    告據此所為面積之計算及請求，自有錯誤云云，並提出該附
    件影本為憑。然查，兩造於系爭買賣契約中既約定原告所承
    買者，係「依現有道路拓寬12公尺寬長約80公尺，依丈量後
    所使用總面積甲方承買2/3 」等語，顯見原告所承買系爭土
    地之面積，仍應以現場現有道路實際拓寬如上述長寬後之情
    形為據。至於系爭買賣契約之附件所標示者，既僅為當事人
    粗略描繪，而未經地政機關實際指界測繪，其位置及面積難
    免疏誤，自未能全然引為兩造買賣標的所在及面積確認之準
    據。況系爭土地複丈成果圖所示者，係本院會同兩造至系爭
    土地，由地政人員依被告當場所為指界即「12公尺寬道路起
    算點是以現場水溝橋面為界而不同，橋面以上是依照水溝左
    側岸邊起算，橋面以下是依照水溝右側起算」，並依現場道
    路坐落於系爭買賣契約所約定系爭756 、748-5 及759 地號
    土地部分進行測繪所得，在場兩造均未表示異議，有本院96
    年7 月16日勘驗測量筆錄在卷可憑。則被告嗣又執系爭買賣
    契約之附件為上開抗辯，猶難憑信。並堪認原告依系爭買賣
    契約所承買系爭土地道路之坐落所在及面積，確應為附圖所
    示坐落於系爭748-5 地號土地甲部分道路使用面積0.0255公
    頃之2/3 ，以及坐落於系爭756 地號土地丙部分使用0.0555
    公頃之2/3 者，洵無疑義。
  (三)再按，系爭土地地目為田，乃私有農地，依修正前土地法第
    30條之規定，其移轉以承受人有自耕能力者為限，違反者，
    其所有權之移轉固屬無效。然系爭買賣契約第6 條第2 項既
    有「本土地現時無法辦理過戶登記，雙方同意俟可辦理時再
    行辦理。... 」之約定，顯然已預期於不能之情形除去後為
    給付，依民法第246 條第1 項之規定，其契約仍為有效。又
    土地法第30條之規定已於89年1 月26日公布刪除，其不能之
    情形應已除去。是被告抗辯：系爭買賣契約給付不能之情事
    尚未除去云云，並無足採；且原告主張：被告依系爭買賣契
    約，有將系爭756 、748-5 地號土地由原告承買部分移轉登
    記予原告之義務等語，核應屬有據。
  (四)又按，共有人將共有物特定之一部讓與他人，固為共有物之
    處分，其讓與非得共有人全體之同意，對於其他共有人不生
    效力。然受讓人得對於締約之共有人，依據債權法則而請求
    使其就該一部取得單獨所有權，對於不履行之締約人除要求
    追償定金或損害賠償外，亦得請求使其取得按該一部計算之
    應有部分，與他共有人繼續共有之關係，有最高法院55年台
    上字第3267號判例意旨可資照。而查，系爭756 地號土地之
    共有人為被告與訴外人黃天德，其應有部分各為1/ 2，已如
    前述。是被告單獨將該共有土地如附圖所示甲、丙特定部分
    面積2/3 讓與原告，因屬共有物之處分，其讓與非得共有人
    全體之同意，對於其他共有人固不生效力。然依前揭判例意
    旨，受讓該共有土地特定部分之原告，自非不得向被告請求
    取得按該特定部分計算之應有部分，而與他共有人繼續共有
    之關係。從而，原告依系爭買賣契約，於請求被告應將所承
    買系爭756 地號即附圖所示丙部分面積555 平方公尺之2/3
    即370 平方公尺，換算其於該土地所有權應有部分即3056/1
    00000，移轉登記予原告之範圍內，於法自無不合。
  (五)至於系爭748-5 地號土地已於93年12月17日移轉登記為訴外
    人黃秀明所有乙節，有土地登記謄本可稽。足認被告辦理系
    爭748-5 地號土地由原告承買部分之移轉登記義務，業已陷
    於給付不能，且此顯係可歸責於被告無疑。按因可歸責於債
    務人之事由致給付不能者，債權人得請求賠償損害，民法第
    226 條第1 項規定甚明。從而，原告自得本於上開規定，向
    被告請求損害賠償；且其主張該損害賠償金額應依所承買坐
    落系爭748-5 地號土地如附圖所示甲部分面積255 平方公尺
    （換算為77.1375 坪）之2/3 、以所約定每坪土地承買單價
    3 萬元計算，核亦屬有據。據此，則原告所得請求之損害賠
    償金額應為154 萬2750元。從而，原告於本件僅請求被告給
    付損害賠償150萬4650元，應有理由。
  (六)被告雖另抗辯：系爭買賣契約實際出資之訴外人甲○○，曾
    於82年12月31日與被告另行簽訂系爭協議。依該協議，就系
    爭土地上道路開闢後超過193.33坪部分，甲○○應以系爭18
    42-3地號地分割對等全額之土地與被告交換；且因系爭土地
    道路開闢面積實際已超過193.33坪，原告自應依協議辦理土
    地交換，並先為給付。又因系爭1842-3地號土地非原告或訴
    外人甲○○所有，致有給付不能之情事，則原告應依民法第
    226 條之規定給付損害賠償7791元；另因系爭土地道路開闢
    致損害被告之住宅，依協議亦應由原告負責修復及賠償，則
    被告自得依系爭協議主張同時履行抗辯，並為抵銷之主張云
    云。然按，稱委任者，謂當事人約定，一方委託他方處理事
    務，他方允為處理之契約，民法第528 條定有明文。經查，
    本件係由訴外人甲○○實際出資，而委由原告以買受人名義
    ，與被告簽訂系爭買賣契約乙節，已如前述；則於甲○○與
    原告之間，係由甲○○委託原告處理事務且經原告允諾之契
    約，其性質應屬上開民法規定之委任契約。又依民法第541
    條第2 項之規定，受任人以自己之名義，與第三人為法律行
    為而為委任人取得之權利，固應移轉於委任人；然於移轉前
    ，其法律行為之效力係存在於該法律行為之當事人即委任人
    與第三人之間，委任人尚不得逕向該他人請求履行；該第三
    人亦不得以對抗受任人之事由，對抗委任人，此亦有最高法
    院85年度台上字第111 號民事判決意旨可資參照。而如前所
    述，訴外人甲○○既非系爭買賣契約之當事人，原告亦未參
    與系爭協議之簽定；則依上揭說明，於原告將由系爭買賣契
    約所取得之權利移轉予訴外人甲○○之前，被告應不得執其
    基於系爭協議對訴外人甲○○之抗辯事由對抗原告。是以，
    縱認訴外人甲○○於系爭土地上實際開闢道路已超出193.33
    坪，且於道路開闢施工之際，曾損害被告之地上物或工作物
    ，致依系爭協議負有交換土地及損害賠償之義務；被告亦不
    得逕向原告主張。從而，被告基於系爭協議所為上述同時履
    行抗辯及抵銷之主張，均屬無據。
  (七)至於系爭買賣契約第3 條後段雖亦有「拓寬道路不得損害乙
    方（即被告）現有之住宅」之約定。被告並抗辯：道路開闢
    時，伊確有住宅遭原告拆毀，原告違反系爭買賣契約上揭約
    定，自應負損害賠償責任且得為抵銷云云，並提出道路拓寬
    前現場照片影本為證。然原告已否認有損害被告住宅之情事
    。且經以上開照片提示證人即於系爭買賣契約簽訂時在場之
    戊○○後，亦據證稱：於開路時是有拆到被告置放農具之寮
    舍，被告當時係居住於現場道路旁邊的房屋，該房屋之情形
    與現在一樣等語（見本院96年12月18日言詞辯論筆錄）。足
    認原告於開闢道路時縱有拆毀如上述照片所示建築物，該建
    物應係被告置放農具之寮舍，而非供被告居住之住宅甚明。
    則被告抗辯：原告已違約毀損住宅而侵害其權利云云，所為
    舉證實有未足。再審酌被告既出售系爭土地特定部分供原告
    開闢道路使用，應無再以其地上物占用土地致妨礙道路通行
    之理，此衡情亦非原告所得容許。是原告主張：原坐落於系
    爭道路上置放農具之工寮，既非住宅，依約本應拆除，並未
    侵害被告之權利等語，亦值憑採。從而，被告抗辯：為修繕
    房屋估計支出費用183 萬300 元，應由原告負侵權行為損害
    賠償責任，並得與原告之請求抵銷及為同時履行抗辯云云，
    亦乏所據。
四、綜上，則原告基於系爭買賣契約及民法第226 條之規定，於
    請求被告應將系爭756 地號土地所有權權利範圍3056/10000
    0 移轉登記予原告，及被告應給付原告損害賠償150 萬4650
    元，暨自起訴狀繕本送達翌日即96年4 月26日起至清償日止
    ，按週年利率5 ％計算之利息之範圍內，為有理由，應予准
    許；逾此部分，為無理由，應予駁回。併依職權確定本件訴
    訟費用為1 萬2484元，應由被告負擔1 萬元，由原告負擔24
    84元。
五、因本件事證已臻明確，兩造其餘主張陳述及所提之證據，經
    審酌均與判決結果不生影響，爰不一一論列，附此敘明。
六、據上論結，原告之訴為一部有理由，一部無理由，依民事訴
    訟法第79條、第87條判決如主文。
中    華    民    國    97    年    7     月    31    日
                  民事第二庭  法  官  李瑜娟
以上正本證明與原本無異。
如對本判決上訴，應於判決送達後20日內向本院提出上訴狀。
中    華    民    國    97    年    8     月     5    日
                              書記官  李秀蘊


司法院資訊處製作；財團法人民間司法改革基金會備份。
